臺灣高等法院民事判決
109年度上易字第1211號
上  訴  人  台新國際商業銀行股份有限公司

法定代理人  尚瑞強  


訴訟代理人  陳盈盈  
被上 訴 人  盧博文（原名:盧俊銘）


上列當事人間請求清償借款事件，上訴人對於中華民國109年8月
20日臺灣新北地方法院109年度訴字第1382號第一審判決提起一
部上訴，並為訴之擴張，本院於110年1月5日言詞辯論終結，判
決如下：
    主      文
一、上訴及擴張之訴均駁回。
二、第二審(含擴張之訴)訴訟費用由上訴人負擔。
    事實及理由
壹、程序方面：
一、按第一審之訴訟程序有重大瑕疵者，第二審法院須因維持審
    級制度之必要，始得將該事件發回原法院，此觀民事訴訟法
    第451條第1項之規定即明。所謂因維持審級制度之必要，係
    指當事人因在第一審之審級利益被剝奪，致受不利之判決，
    須發回原法院以回復其審級利益而言（最高法院97年度台上
    字第1369號判決意旨參照）。復按民事訴訟法第138條規定
    之寄存送達，限於不能依同法第136條及第137條規定行送達
    者，始得為之，設其送達之處所非應受送達人之住居所，該
    處所即非應為送達之處所，自不得於該原處所為寄存送達；
    又我國民法關於住所兼採主觀主義及客觀主義之精神，必須
    主觀上有久住之意思及客觀上有居住之事實，始足認為住所
    ；住所不以登記為要件，戶籍登記之處所固得資為推定住所
    之依據，惟倘有客觀之事證足認應受送達人久無居住該登記
    戶籍之處所，即不得僅憑戶籍登記之資料解為其住所。經查
    ，本件被上訴人之戶籍雖設於新北市○○區○○街00號（下稱戶
    籍址），惟經本院函請新北市政府警察局樹林分局（下稱樹
    林分局）訪查結果，上開戶籍址之建物為第三人陳和鐘所有
    ，已幾十年無人居住，被上訴人亦未曾居住於該址，有樹林
    分局民國109年11月9日新北警樹刑字第1094434146號函、10
    9年11月25日新北警樹刑字第1094436813號函附查訪紀錄表
    （訪查對象為陳和鐘之兄陳和勇）在卷可稽（見本院卷第39
    、105至107頁）；參以原審寄送至被上訴人戶籍址之各次通
    知，均因無人受領而寄存於樹林分局山佳派出所，且未經領
    取（見原審卷第17、31、33、51頁，本院卷第21頁），堪認
    被上訴人確未居住於戶籍址。原審109年8月6日言詞辯論期
    日通知僅向被上訴人之戶籍址為送達（見原審卷第33頁），
    應不生合法送達之效力；原審於該次言詞辯論期日逕依上訴
    人之聲請對被上訴人為一造辯論判決（見原審卷第37至38頁
    ），訴訟程序固有重大瑕疵，然原審係為被上訴人勝訴之判
    決，其審級利益未受影響，依前揭說明，自無將本件發回原
    法院之必要，先予敘明。
二、復按於第二審為訴之變更或追加，非經他造同意，不得為之
    ，但擴張或減縮應受判決事項之聲明者，不在此限，此觀民
    事訴訟法第446條第1項、第255條第1項第3款自明。本件上
    訴人於原審係主張被上訴人向其借款新臺幣（下同）160萬
    元，尚餘本金131萬8,168元迄未清償，故依消費借貸法律關
    係請求被上訴人給付131萬8,168元，及自85年9月15日起至
    清償日止按年息19%計算之利息（見原審卷第25頁）；原審
    判決上訴人敗訴，上訴人於70萬8,326元本息範圍內提起一
    部上訴，並擴張請求自85年6月15日起算之遲延利息（見本
    院卷第112頁），合於前揭規定，應予准許。
三、被上訴人經合法通知未於言詞辯論期日到場，核無民事訴訟
    法第386條所列各款情形，爰依上訴人聲請，由其一造辯論
    而為判決。
貳、實體方面：
一、上訴人起訴主張：被上訴人於83年12月12日向伊申請汽車貸
    款160萬元，借款期限自83年12月12日起，至86年12月12日
    止，借款利率以年利率19%計算；詎被上訴人自85年6月15日
    起即未依約清償本息，尚積欠本金131萬8,168元，爰依消費
    借貸法律關係提起本件訴訟等語。並於原審聲明：被上訴人
    應給付上訴人131萬8,168元，及自85年9月15日起至清償日
    止按年息19%計算之利息。（原審判決上訴人敗訴，上訴人
    不服，於70萬8,326元本息之範圍內提起一部上訴，並為訴
    之擴張如前述；其餘敗訴部分未據上訴人聲明不服，非本院
    審理範圍，不予贅述。）並於本院上訴及擴張聲明：㈠原判
    決關於駁回上訴人後開第二項之訴部分廢棄。㈡上開廢棄部
    分，被上訴人應給付上訴人70萬8,326元，及自85年6月15日
    起至清償日止按年息19%計算之利息。
二、被上訴人未到庭陳述，亦未提出書狀作何聲明或答辯。
三、本院之判斷：
　㈠按當事人主張有利於己之事實者，就其事實有舉證之責任，
    民事訴訟法第277條本文定有明文。又民事訴訟如係由原告
    主張權利者，應先由原告負舉證之責，若原告先不能舉證，
    以證實自己主張之事實為真實，則被告就其抗辯事實即令不
    能舉證，或其所舉證據尚有疵累，亦應駁回原告之請求。次
    按消費借貸，係當事人一方移轉金錢或其他代替物之所有權
    於他方，而約定他方以種類、品質、數量相同之物返還之契
    約（民法第474條第1項參照），性質上為要物契約，因金錢
    或其他代替物之交付而成立生效；是以，當事人主張與他方
    有金錢借貸契約存在者，應就該借貸意思表示合致及借款交
    付之事實，均負舉證之責任。
　㈡上訴人主張被上訴人向伊借款160萬元，尚餘70萬8,326元本息未清償，固據其提出汽車貸款借款資訊、帳務查詢明細、累計金額回收畫面、催收帳卡查詢、帳戶還款明細查詢畫面、催收紀錄等為證（見臺灣嘉義地方法院109年度訴字第196號卷第9、11頁，原審卷第21頁，本院卷第91至97頁）；惟查，上訴人為商業銀行，若確曾借款160萬元予被上訴人，並如數撥款，依商業交易常情，應可提出經被上訴人簽署之借貸契約以及相關付款憑證等以為證明；然上訴人提出之上開證據，均係其單方製作之私文書，且上訴人於原審提出之累計金額回收畫面記載被上訴人未清償之本金餘額為131萬8,165元（見原審卷第21頁），於本院提出之催收帳卡查詢則記載未清償之本金餘額為70萬8,326元（見本院卷第91頁），於不同文件上所載之金額已有不一；另觀上訴人提出之催收紀錄，上訴人於97年7月16日至109年11月18日間，均未能以電話或書面成功聯繫被上訴人（見本院卷第97頁）；上訴人並於本院審理中自承除上開內部製作之文件外，無法提出其他證據，亦無法提出被上訴人簽署的借款契約等車貸文件（見本院卷第112頁），自無從僅憑前揭上訴人單方製作之文書，逕認被上訴人曾與上訴人達成消費借貸之意思表示合致，更無從認定上訴人曾交付借款予被上訴人。
　㈢上訴人雖另援引民事訴訟法第280條第1項及第3項之規定，主
    張被上訴人對其主張之事實，已於相當時期受合法之通知，
    而於原審言詞辯論期日不到場，亦未提出書狀爭執，應視同
    自認云云。惟查，民事訴訟法第280條第3項係規定：「當事
    人對於他造主張之事實，已於相當時期受合法之通知，而於
    言詞辯論期日不到場，亦未提出準備書狀爭執者，準用第1
    項之規定。但不到場之當事人係依公示送達通知者，不在此
    限。」，亦即係以當事人對於他造主張之事實已於相當時期
    受合法之通知為要件；惟原審審理期間，上訴人提出之書狀
    繕本及各次開庭通知均係寄送至被上訴人之戶籍址，而不生
    合法送達之效力，業經本院認定如前；自難認被上訴人對於
    上訴人主張之事實已於相當時期受合法之通知，即不生擬制
    自認之效力，故上訴人前揭主張亦無足採。
四、綜上所述，上訴人依消費借貸法律關係，請求被上訴人給付
    70萬8,326元，及自85年9月15日起至清償日止按年息19%計
    算之利息，為無理由，不應准許。原審就該部分為上訴人敗
    訴之判決，核無違誤。上訴意旨指摘原判決該部分不當，求
    予廢棄改判，為無理由，應駁回其上訴。又上訴人於本院擴
    張請求85年6月15日至85年9月14日之遲延利息部分，亦無理
    由，併予駁回。
五、本件事證已明，兩造其餘攻擊防禦方法及所舉證據，核與本
    件判決結果不生影響，爰不再逐一論列，併此敘明。
六、據上論結，本件上訴及擴張之訴均為無理由，依民事訴訟法
    第449條第1項、第78條、第463條、第385條第1項前段，判
    決如主文。
中　　華　　民　　國　　110 　年　　1 　　月　　26　　日
                  民事第六庭    
                      審判長法  官  陶亞琴
                            法  官  陳賢德
                            法  官  陳蒨儀
正本係照原本作成。
不得上訴。
中　　華　　民　　國　　110 　年　　1 　　月　　26　　日
  　　　　　　　　　　　　　書記官  葉國乾